【裁判字號】    99,訴,177
【裁判日期】    991117
【裁判案由】    傷害致重傷
【裁判全文】
臺灣士林地方法院刑事判決               99年度訴字第177號
公  訴  人  臺灣士林地方法院檢察署檢察官
被      告  謝財政
指定辯護人  林龍輝  本院公設辯護人
上列被告因傷害致重傷案件，經檢察官提起公訴（99年度偵字第
6345號），本院判決如下：
    主  文
謝財政無罪。
    事  實
壹、公訴意旨略以：被告謝財政係丙○○同居人甲○○之子，謝
    財政於民國97年9 月29日晚上11時許，在其位於臺北市○○
    區○○路3 段106 巷4 弄7 號2 樓住處房間中，與其妻丁○○因故爭吵，丙○○、甲○○及謝財政胞妹戊○○聽聞爭吵
    聲後，均分別進入謝財政之房間內欲上前勸阻，惟謝財政不
    滿丙○○之規勸，雙方發生爭執，謝財政明知人之頭部脆弱
    ，為人體要害，一旦受到外力重擊，極可能造成重大不治或
    難治之重傷害，且丙○○年紀已大，極容易因其推打而跌倒
    致頭部撞擊房門或地面等硬物，竟仍基於傷害之犯意，徒手
    推打丙○○，致其失去平衡而跌倒在地，造成丙○○之頭部
    撞擊房間門角或其他硬物，因而受有頭部外傷併嚴重腦挫傷
    及顱內出血術後、癲癇症、水腦症等傷害，雖經送醫急救，
    仍呈植物人狀態之結果，已達於身體及健康有重大不治之重
    傷害程度。案經丙○○之子乙○○向臺灣士林地方法院檢察
    署告發後由臺灣士林地方法院檢察署檢察官偵查起訴。
貳、按犯罪事實應依證據認定之，無證據不得認定犯罪事實。不
    能證明被告犯罪者，應諭知無罪之判決。刑事訴訟法第一百
    五十四條第二項、第三百零一條第一項分別定有明文。次按
    認定不利於被告之事實，須依積極證據，茍積極證據不足為
    不利於被告事實之認定時，即應為有利於被告之認定，更不
    必有何有利之證據。而認定犯罪事實所憑之證據，雖不以直
    接證據為限，間接證據亦包括在內，然無論直接或間接證據
    ，其為訴訟上之證明，須於通常一般之人均不致有所懷疑，
    而得確信其為真實之程度者，始得據之為有罪之認定，倘其
    證明尚未達到此一程度，而有合理之懷疑存在，致使無從為
    有罪之確信時，即應為無罪之判決（最高法院30年上字第81
    6 號、76年臺上字第4986號判例意旨參照）。
、公訴意旨認被告謝財政涉有傷害致重傷罪嫌，無非係以被告
    謝財政於偵查中之供述、告發人乙○○於警詢及偵訊中之陳
    述、證人甲○○、丁○○、戊○○等人於偵查中之證述，並
    提出醫院驗傷診斷證明書、國防醫學院三軍總醫院99年1 月
    8 日院三醫勤字第0990000408號函及檢附之被害人丙○○病
    歷資料一份、被告及上開證人3 人所標示之現場示意圖5 份
    、被害人之照片14張等為其論據。訊據被告謝財政自承有於
    上開時、地與被害人丙○○發生爭執，且有於被害人丙○○
    出手教訓時用手推擋被害人，被害人並往後跌坐在地致有上
    開所示之重傷害等情，惟堅詞否認有何傷害致重傷害之犯行
    ，辯稱：伊沒有傷害被害人之故意，也沒有出手毆打被害人
    ，是因被害人先動手打伊，伊閃躲後退到沒路時出手推出去
    擋，碰到被害人的手，被害人因此站不穩就向後倒地，頭的
    後方先著地等語。辯護人亦具狀為被告辯護稱：被告與被害
    人之關係很好，證人甲○○及被害人丙○○在拍打被告之時
    並沒有傷害之意，自然被告在攔擋被害人丙○○拍打之時亦
    沒有傷害之犯意，係單純用手攔擋以避免被打而已，當時因
    被害人丙○○年紀大剛睡醒，意識尚未很清醒，於被告攔擋
    時因腳步不穩而跌倒，此事故之發生及重傷害之結果並非被
    告所得預見，致不能令被告負責，因此依罪疑有利於被告之
    原則，應為有利被告之認定，而為無罪之諭知。
肆、經本院查：
一、證據能力方面：
  (一)查本件被告謝財政所為不利於己之陳述，並無出於強暴、脅
    迫、利誘、詐欺、疲勞訊問、違法羈押或其他不正之方法，
    亦非違反法定障礙事由經過期間不得訊問或告知義務之規定
    而為，依刑事訴訟法第156條第1項、第158條之2規定，應認
    有證據能力。
  (二)按當事人、代理人或辯護人於法院調查證據時，知有第一百
    五十九條第一項不得為證據之情形，而未於言詞辯論終結前
    聲明異議者，視為有前項之同意。刑事訴訟法第一百五十九
    條之五第二項定有明文。本件證人甲○○、丁○○及戊○○
    三人於偵查中所為之陳述係經檢察事務官訊問時所為之陳述
    ，屬於審判外之陳述，未據被告及其辯護人於言詞辯論終結
    前聲明異議，且辯護人於本院行準備時序時亦明確表示不爭
    執證據能力，揆諸前開規定，自得為傳聞法則之例外，而認
    該陳述有證據能力。
  (三)告發人乙○○於警詢中之陳述係屬審判外之陳述，為傳聞證
    據，且辯護人亦認此部分並無證據能力，依刑事訴訟法第15
    9 條第1 項之規定，應認告發人乙○○於警詢時之陳述，並
    無證據能力。
  (四)又本件認定事實所引用之其他卷內所有文書證據之證據能力
    部分，並無證據證明係公務員違背法定程序所取得，檢察官
    、被告及其辯護人等於本院審理時亦不爭執，本院經審酌前
    開文書證據並非公務員違背法定程序所取得，亦無刑事訴訟
    法第159 條之4 顯有不可信之情況，故前揭文書證據及物證
    ，均有證據能力，合先敘明。
二、實體方面：
  (一)被告謝財政是否有出手毆打被害人丙○○，抑或主動出手推
    打被害人丙○○，或係被動而為推擋被害人丙○○之行為。
  1.證人甲○○之證述：
    (1)於偵查中之證述：
      被害人和被告平日感情都很好，沒有衝突，當天是我兒子
      謝財政和他太太吵架，被害人跟我都在睡覺，當時我們趕
      快起床到謝財政房間，被害人及我就先打謝財政，並要他
      不要打老婆，謝財政回說「阿伯，你不要管我們夫妻的事
      ，那是我們夫妻的事，你趕快回房間去睡」，被告說完，
      被害人又打被告背膀及頭部，被告退到牆角，被告沒有還
      手，他只是用手擋著被害人，可能有用力，致使被害人跌
      倒，頭去敲到門角，是撞到頭上方的中間，當時我看見被
      害人頭上正中有一道痕跡，被告看見這樣，就在房間打11
      9 等語（見他字卷第65、66頁）。
    (2)於本院審理時具結證稱：
      被告是我兒子，被害人在我家住了十七、八年了，和我兒
      子謝財政平時相處很好，他們感情很好，有錢會拿給他用
      ，如果被告有做錯事情，被害人會罵他，但罵過就好了，
      於97年9 月29日晚間被告跟他太太吵架，我女兒來叫我，
      當時被害人已經睡了一覺起來跟在我後面一起過去被告房
      間，我們是過去勸架，我因捨不得見媳婦哭便打我兒子，
      被害人也問我兒子發生什麼事，有說你是怎麼樣怎麼樣，
      然後幫我打我兒子，他們的房間床旁邊是個通道，我有閃
      旁邊，被害人就過去打被告，被害人是用手打被告的頭，
      打第1 下時被告沒反應，第2 次時被告就用手臂擋住，被
      告當時是站在櫃子前面，然後他就用手往前揮去，有一點
      出力，然後被害人就往後倒下，被害人頭部中間碰到門角
      ，鼻子有流一點血，左眼睛有稍微瘀血，被告沒有打被害
      人，被害人的傷是跌倒造成的，因被害人碰到門很大力才
      會流鼻血，而左眼瘀血應是被害人頭部撞擊後鼻子有一點
      血，應是這樣造成眼睛瘀青，被害人顱內出血因為撞到很
      大力，一定會出血的等語（見本院卷第16頁背面至第19頁
      ）。
  2.證人丁○○之證述：
    (1)於偵查中之證述：
      97年9 月29日晚上11時我在家中房間和被告吵架，是因為
      我拿掉小孩的原因被告不高興，我平時叫被害人丙○○「
      爸爸」，被告叫他「阿伯」，我們平時都和丙○○一起住
      ，我和被告吵架後，我婆婆甲○○先進來打被告，被害人
      後來也進來打被告，被告有對他們說「我們夫妻的事，你
      們不要管」，婆婆甲○○和被害人就一直打被告，被告用
      手擋他們，被害人丙○○的頭就撞到門邊，我認為是被害
      人剛睡醒沒有站穩，很激動，他跌到後鼻子有流血，我們
      叫不醒他，之後是由被告謝財政打電話給119 叫救護車等
      語（見他字卷第98、99頁）。
    (2)於本院審理時具結證稱：
      我平時叫被害人爸爸，當時我因懷孕把胎兒拿掉，為這件
      事和我先生也就是被告吵架，因為吵架聲音很大，被害人
      剛睡醒和我婆婆進來叫我們不要吵架，我們還是繼續吵，
      我婆婆就先打我先生，我先生有推我婆婆，被害人也過來
      用手打我先生的肩膀，我先生就講「這是我們夫妻的事情
      你不要管，你去睡覺」，後來被害人第2 次打被告肩膀時
      ，被告用手推被害人，把他推倒了，被害人是先往後退一
      步便碰到門，當時被害人距離門很近約82公分，門是半開
      且被害人臉朝向衣櫥，被害人摔倒便暈過去，我認為被害
      人是剛睡醒沒有站穩才跌倒，被害人是摔倒碰到頭，至於
      他的眼睛受傷我沒有看到等語（見本院卷第31頁背面、第
      32頁）。
  3.證人戊○○於偵查中證稱：被告謝財政是我哥哥，當晚是被
    告和他太太丁○○吵架，我和媽媽甲○○一起進被告房間，
    媽媽進去後先打謝財政，打完後丙○○很生氣也打謝財政，
    被告謝財政一直用手擋，退到不能退後又往門邊方向站，阿
    伯丙○○又追過去，丙○○大概是在那個時間點倒下的，被
    告謝財政和媽媽一起扶丙○○起來，被告並打119 ，被告平
    時和丙○○相處情形不錯，有出去玩，也有出國遊玩，過年
    還會給紅包等語（見他字卷第101頁）。
  4.經核上開在場證人之證詞，足證被害人丙○○與同居人即被
    告之母甲○○因聽聞被告與其妻爭吵而進入被告房間內勸架
    ，係被告之母親甲○○先出手教訓被告，被害人因與被告之
    母及被告已共同生活十餘年，其亦係以長輩之身分而出手打
    被告謝財政二下，察其本意應與被告之母親甲○○管教兒子
    之心態相同，均為關心被告夫妻為何吵架之事而欲前往勸架
    ，此亦可由被告於案發時曾對被害人丙○○稱：「這是我們
    夫妻的事情你不要管，你去睡覺」可證，是以被害人並非出
    於傷害之意而出手教訓被告，而被告謝財政係在被害人出手
    打第2 下時始出手阻擋並往前揮向被害人，亦應為晚輩遭長
    輩教訓後本能似的出手阻擋，惟因其往前用力之方向導致被
    害人因而失去平衡而往後跌倒，足認被告並未主動對被害人
    施予攻擊性之行為。
  5.被害人於97年9 月29日所受之傷害為頭部外傷併嚴重腦挫傷
    及顱內出血術後、癲癇症、水腦症等傷害，此有國防醫學院
    三軍總醫院附設民眾診療服務處於98年9 月24日出具之診斷
    證明書一份可稽（見他字卷第3 頁），而被害人之左眼部分
    有同時有嚴重之瘀血現象，此有被害人之照片四張附卷可佐
    （見他字卷第4 頁及第6 至8 頁），惟就被害人於該案發時
    因外傷造成嚴重腦挫傷及顱內出血，有無可能致左眼有瘀血
    現象等情，業經本院函詢國防醫學院三軍總醫院之結果認：
    病人丙○○於97年9 月29日所受傷勢，有可能致左眼有瘀血
    現象等語，此有該院99年10月12日院三醫勤字第0990015844
    號函在卷可佐（見本院卷第27頁）。是以就被害人之傷勢來
    看，被告是否有毆打被害人之行為，並無積極之證據足以證
    明。
  6.互核上開之人證及物證，足以認定於案發當時被害人係進入
    被告之房間內勸架，並以長輩之身分因關心被告及其妻為何
    吵架乃進而教訓被告，係出於管教之心態，而被告雖出手推
    擋，但無其他積極性之毆打或其他積極之攻擊被害人之行為
    ，至於其雖出手推擋導致被害人向後跌倒，惟就一般人欲抗
    拒並出手阻擋外力之拍打時，本身亦須出於一定之力量始足
    抗之，是以就本件而言，被告既無主動之攻擊行為，而就上
    開證人之證詞亦僅能證明被告係於被害人出手打第二下時始
    出手推擋，而基於罪疑有利於被告之原則，就被告此部分之
    客觀上之推擋行為，應認係被動式的攔擋被害人丙○○的拍
    打所為之行為，要足認定。
  (二)按稱重傷者，謂其他於身體或健康，有重大不治或難治之傷
    害，刑法第10條第4 項第6 款定有明文。經查，被害人丙○○於本案發生後，確受有頭部外傷併嚴重腦挫傷及顱內出血
    術後、癲癇症、水腦症等傷害，此有國防醫學院三軍總醫院
    附設民眾診療服務處於98年9 月24日所出具之診斷證明書影
    本一份及接受治療之照片14張附卷可稽（見他字卷第3 頁、
    第4 至17頁）；而被害人丙○○亦因受有上開之傷害致沒有
    意思能力，日常生活起居24小時需人照顧料理，且經臺灣臺
    北地方法院民事庭法官訊問被害人丙○○，惟對法官詢問之
    問題無法回應，並請國防醫學院三軍總醫院鑑定，而認被害
    人丙○○已不能為意思或受意思表示，或不能辨識其意思表
    示之效果，而裁定其為受監護宣告之人，此亦有臺灣臺北地
    方法院99年3 月31日99年度監宣字第16號民事裁定影本一份
    可參（見本院審訴卷第14、15頁），是以足認被害人丙○○
    因本案之發生，確受有重大不治或難治之傷害，揆諸前開規
    定，確該當於重傷害之結果，亦堪認定。
  (三)被告之上開行為是否有基於傷害之主觀犯意而為。
  1.就被告為上開行為之動機而論：
    經核上開證人甲○○、丁○○及戊○○之證詞，可知被告之
    母親甲○○與被害人丙○○為同居人，且與被告相處已十餘
    年，被告與被害人平日相處感情很好，並無仇怨，還會共同
    出遊，就像自己的家人一般生活，且被害人會拿錢給被告使
    用，被告平時稱呼被害人為「阿伯」，被告之妻丁○○尚且
    叫被害人「爸爸」等情，足認被告與被害人平日確像一家人
    般正常生活，彼此之間並無嫌隙，而案發當晚，被告因與其
    妻丁○○吵架，被害人係陪同被告之母親甲○○進被告之房
    間內勸架，而被告之母親甲○○因心疼媳婦，亦有出手打被
    告之動作，被告也有出手推擋之動作，被告之母甲○○打完
    被告後，被告之同居人即被害人丙○○亦出手打被告，足證
    無論係被告之母甲○○，抑或被害人丙○○，於案發時先出
    手打被告之時確係基於長輩之身分而教訓或管教晚輩之心態
    ，是以被告於推擋行為之時是否存有傷害被害人之動機，確
    存有合理之懷疑。
  2.就被告對被害人所為之推擋行為之態樣而論：
    本件並無積極之證據足以證明被告於案發現場有毆打被害人
    之行為，業如上所述，而依上開證人甲○○、丁○○之證詞
    ，亦可認被害人丙○○先出手拍打被告二下，而被告係於第
    拍打二下時，始被動的出手推擋被害人，並無主動積極的攻
    擊被害人之動作，而被害人經被告之推擋行為後，隨即向後
    倒地，被害人主要之傷勢確係在頭部位置，而被告於被害人
    倒地受傷後並立即將被害人送往醫院救治，並未續為任何攻
    擊行為，是以被告既無主動的攻擊動作，又於被害人倒地受
    傷後，被告立即撥打119 叫救護車，並將被害人送醫救治，
    縱使被告所為之推擋行為有稍用力之情形，是否即得據以認
    定被告有傷害被害人之犯意，亦存在有合理之懷疑。
  3.就被害人丙○○生理因素而論：
    本案發生當時，被害人之年紀已73歲( 民國23年11月20日生
    ) ，且案發時間為晚上11時許，被害人剛睡醒，其所站立位
    置亦僅距離門板約80公分等情，此有被害人診斷證明書及證
    人甲○○、丁○○證述在卷（見他字卷第3 頁、本院卷第16
    頁背面、第32頁背面）。經審酌被害人因年事已高，其身體
    反應及靈敏度已較一般壯年人緩慢，又73歲之老年人，通常
    亦多有早睡之習慣，而本案之被害人係甫從睡眠中甦醒，其
    神智及反應亦不如原本之清晰、敏捷，是被害人於此身體情
    況下受推擋，確有可能因身體反應不及失去平衡而跌倒，再
    人體隨年紀增長，身體器官亦趨於老化，亦容易因外力之撞
    擊而受嚴重之傷勢，是以被告雖僅為用力推擋一下之行為，
    於案發之時間及被害人當時之生理狀況，確有可能導致被害
    人因其個人因素而重心不穩而向後跌倒並受傷之情形發生，
    惟就此情形而論，被害人之受傷結果是否即得認定被告有傷
    害被害人之犯意，亦存有合理之懷疑。
  (四)再按刑法上之加重結果犯，係以行為人對於加重結果之發生
    客觀上有預見之可能，能預見而不預見者為要件。刑法第二
    百七十七條第二項前段之傷害致人於死罪，係對於犯普通傷
    害罪致發生死亡結果所規定之加重結果犯，依同法第十七條
    規定，以行為人能預見其死亡結果之發生而不預見為要件，
    此所謂能預見，係指客觀情形而言，與加害人本身主觀上有
    無預見之情形不同。倘加害人主觀上已有預見，而結果之發
    生又不違背其本意時，則屬刑法第十三條第二項所規定間接
    故意之範疇，無復論以加重結果犯之餘地。因此加害人對於
    結果之發生「客觀上」能否預見、「主觀上」是否不預見，
    以及該項結果之發生有無違背其本意，均與加害人應負何種
    刑責之判斷攸關，此項構成犯罪之事實，依刑事訴訟法第三
    百零八條、第三百十條第一款規定，不僅於犯罪事實中應明
    白認定，且須於理由內說明其憑以認定之證據，方足以資論
    罪科刑（最高法院94年度台上字第1340號判決意旨參照）。
    因此，就被害人所傷之重傷害之加重結果之發生，自應以被
    告於行為時有預見之可能，能預見而不預見為其要件，亦屬
    甚明。惟觀諸案發現場被告房間之狀態，被告之房間長約27
    5 公分(188+87=275)，寬約182 公分(107+75=182)，扣除床
    組及櫃子所佔的空間，被告與被害人發生爭執之地方僅為長
    150 公分，寬107 公分的空間，而被害人所站位置之後方為
    房間之門，當時係呈半開之狀態，此有被告當庭提出其所測
    量之現場示意圖一份在卷可佐（見本院卷第38頁），足以認
    定被告與被害人發生爭執之空間甚為狹小，且於該空間中尚
    有證人甲○○在被害人及被告之旁邊，此有證人甲○○上開
    證述，並有其所標示之示意圖一份在卷可按（見他字卷第10
    4 頁），以如此狹小之空間，現場之人實無多餘之活動空間
    ，而恰巧被告之房間門又係呈半開之狀態，此因證人甲○○
    及被害人丙○○進入被告房間後並未關上房門，而被告與被
    害人發生爭執後，被害人往後跌倒，確極容易撞及就在其身
    後尚不及1 公尺距離之半開房間門，而被害人係因被告之推
    擋行為而向後跌倒，撞及半開之房間門致受重傷之結果，惟
    此種受撞擊而受傷之情形，及被害人因撞擊半開之房間門而
    受有重傷害之結果，被告於客觀上是否有預見之可能性，是
    否能預見而不預見，在在存有合理之懷疑。
  (五)綜上所查，無論從被告之行為之動機、行為之態樣、被害人
    之生理因素及案發現場被告房間之狀態而論，被告於案發時
    ，是否存有傷害被害人丙○○之故意及對於被害人之重傷害
    結果之發生是否能預見，均存在合理之懷疑，基於罪疑有利
    於被告之原則，自應將利益歸諸於被告，而為有利於被告之
    認定。
三、綜上所查，公訴人認被告謝財政涉有傷害致重傷之犯行，固
    有證人甲○○、丁○○、戊○○等人之證述及上開之驗傷診
    斷書及相關照片為證，惟證人甲○○、丁○○及戊○○三人
    於偵查中之證述及甲○○、丁○○二人本院審理時之證述均
    無法積極證明被告確有傷害被告之故意，及被告對於被害人
    之重傷害結果確能預見，且經本院遍查全案卷證，亦不足以
    認定被告確有傷害被害人丙○○致重傷犯行之積極事證，則
    依據刑事訴訟法所揭諸之「無罪推定原則」，自應將疑點利
    益歸於被告，是以本院自應為被告無罪之諭知。
據上論斷，應依刑事訴訟法第301條 第1項，判決如主文。
本案經檢察官曾勁元到庭執行職務。
中    華    民    國    99    年    11      月   17   日
                  刑事第四庭審判長法  官  李育仁
                                  法  官  謝佳純
                                  法  官  徐文瑞
以上正本證明與原本無異。
如不服本判決應於收受判決後10日內向本院提出上訴書狀，並應
敘述具體理由；其未敘述上訴之理由者，應於上訴期間屆滿後20
日內向本院補提理由書（均須按他造當事人之人數附繕本），切
勿逕送上級法院。
                                  書記官  蔡雨呈
中    華    民    國    99    年    11      月   17    日

司法院資訊處製作；財團法人民間司法改革基金會備份。
